---
title: "Analyse des données RéFérens III"
author: "Antoine Blanchard"
date: "24/02/2021"
output:
  pdf_document: default
  html_document: default
---

```{r setup, include=FALSE}
knitr::opts_chunk$set(echo = TRUE)
library(tidyr, quietly = TRUE)
library(dplyr, quietly = TRUE)
library(tibble, quietly = TRUE)
library(stringr, quietly = TRUE)
library(ggplot2, quietly = TRUE)
library(forcats, quietly = TRUE)
library(tm, quietly = TRUE)
library(RColorBrewer, quietly = TRUE)
library(knitr, quietly = TRUE)
```

## Import du référentiel métier RéFérens

RéFérens (REFérentiel des Emplois-types de la recherche et de l’Enseignement Supérieur) version III est [fourni par le Ministère de l'enseignement supérieur, de la recherche et de l'innovation](https://www.data.gouv.fr/fr/datasets/referentiel-metiers-referens-iii-pour-la-filiere-des-itrf-1/), sur leur portail open data. On l'importe et on liste l'ensemble de ses variables (colonnes) :

```{r data}
data <- read.csv2("fr-esr_referentiel_metier_referens_3.csv") %>%
  mutate(Id = row_number())
names(data) #noms de colonnes

variables <- data %>%
  select(-Id) %>%
  colnames()
```

Il comporte `r nrow(data)` lignes ou fiches métiers, conformément à ce qui est annoncé sur le portail data.gouv.fr : 

> Ce jeu de données reprend les informations et nomenclatures concernant les 242 métiers des ingénieurs et personnels techniques de recherche et de formation (ITRF) et des ingénieurs et personnels techniques de la recherche (ITA) décrits dans le répertoire des branches d’activités professionnelles et des emplois-types, dénommé RéFérens (REFérentiel des Emplois-types de la recherche et de l’Enseignement Supérieur).

## Transformation des données

On définit les chaînes de caractère qui seront comptées dans le document comme des occurrences du terme "données" :

```{r donnees}
donnees <- "Donnees|donnees|Données|données|Donnee|donnee|Donnée|donnée"
```

On dénombre, pour chaque cellule, les occurrences du terme "données" et on les ajoute aux données brutes pour former le tableau **data_filtered** :

```{r denombrement}
denombrement <- data %>%
  column_to_rownames("Id") %>%
  #select(Nom des colonnes, séparées par une virgule) %>%
  mutate_all(str_count, donnees) %>%
  mutate(somme = rowSums(.)) %>%
  rownames_to_column("Id") %>%
  filter(somme > 0) %>%
  arrange(desc(somme))
  
data_filtered <- data %>%
  filter(Id %in% denombrement$Id) %>%
  mutate(Id = as.character(Id)) %>%
  left_join(denombrement %>% select(Id, somme), by = "Id") %>%
  arrange(desc(somme))
```

# Analyse des données

On trace la distribution des `r nrow(data_filtered)` fiches métiers selon le nombre de fois où apparaît le terme "données" :

```{r distribution_corps, results ='asis'}
# Classer les corps dans l'ordre hiérarchique
ordre_corps <- c("ATRF", "TECH", "AI", "IE", "IR")

data_filtered %>%
    mutate(referens_id = fct_reorder(referens_id, -somme),
         referens_cs=factor(referens_cs, levels = ordre_corps)) %>%
  ggplot(aes(x = referens_id, y = somme, color=referens_cs)) +
  geom_point() +
  labs(y = "Nombre d'occurrences", color="Corps") +
  theme(axis.title.x=element_blank(),
        axis.text.x=element_blank(),
        axis.ticks.x=element_blank())
```

On retrouve une distribution fortement asymétrique.

## Fréquence de l'expression "données" par champ

Dans quelles colonnes du jeu de données trouve-t-on le plus le terme "données" ?

```{r frequence_par_variable}
denombrement %>%
  select(-somme) %>%
  column_to_rownames("Id") %>%
  summarise_all(sum) %>%
  rownames_to_column("Id") %>%
  gather("variable", "somme", -Id) %>%
  filter(somme > 0) %>%
  ggplot(aes(x=fct_reorder(variable, somme), y = somme)) +
  geom_col(aes(fill = variable), color = "grey50") +
  labs(x = "", y = "Fréquence")+
  coord_flip()+
  theme_classic() +
  theme(legend.position = "none")
```

Comme on pouvait s'y attendre, le terme données apparaît le plus dans les champs des fiches métiers qui décrivent les compétences opérationnelles (rang 1) et les activités principales (rang 2). Il apparaît assez peu dans l'intitulé des fiches métiers (voir plus loin pour une analyse détaillée), qui est au 9e rang, précédé du champ "intitulé précédent" qui mérite d'être creusé pour comprendre pourquoi certaines occurrences ont disparu. Au 6e rang, donc assez haut, on trouve le champ "Facteurs d'évolution à moyen terme" du métier qui vise, selon la documentation de RéFérens, à identifier les facteurs clés et en déduire leur impact qualitatif sur le métier.


## Fréquence de l'expression "données" par BAP

Proportion des fiches métiers qui contiennent l'expression "données" par BAP :

```{r frequence_par_BAP, message=FALSE, warning=FALSE}
BAP_filtered <- data_filtered %>%
  count(bap) %>%
  arrange(bap)

BAP <- data %>%
  count(bap)

BAP_filtered_pourcentage <- BAP_filtered %>%
  left_join(BAP, BAP_filtered, by = "bap") %>%
  mutate(pourcentage_bap=round(n.x/n.y,2),
         bap=fct_reorder(bap, bap, .desc = TRUE))

BAP_filtered_pourcentage %>%
  ggplot(aes(x = bap, y = pourcentage_bap)) +
  geom_col(aes(fill = bap), color = "grey50") +
  labs(x = "", y = "Proportion de fiches métiers contenant ''données'' par BAP") +
  coord_flip() +
  theme_classic() +
  theme(legend.position = "none") +
  scale_fill_manual(values = brewer.pal(8, "YlOrRd")) +
  scale_y_continuous(labels = scales::percent, limits = c(0,1))
```

On constate que les BAP E et D possèdent en proportion la plus grande part de métiers liés aux données : c'est intéressant de voir le soutien à la recherche en SHS si haut. Les BAP A, B et C, qui concernent directement le soutien à la recherche, sont moins concernés par les données que les BAP F et J qui sont liés à l'administration de l'université et se retrouvent plutôt dans l'administration centrale. 

## Fréquence de l'expression "données" par corps

Proportion des fiches métiers qui contiennent l'expression "données" par corps :

```{r frequence_par_corps}

corps_filtered <- data_filtered %>%
  count(referens_cs) %>%
  arrange(desc(n))

corps <- data %>%
  count(referens_cs)

corps_filtered_pourcentage <- corps_filtered %>%
  left_join(corps, corps_filtered, by = "referens_cs") %>%
  mutate(pourcentage_corps=round(n.x/n.y,2),
         referens_cs=factor(referens_cs, levels = ordre_corps))

corps_filtered_pourcentage %>%
  ggplot(aes(x = referens_cs, y = pourcentage_corps)) +
  geom_col(aes(fill = referens_cs), color = "grey50") +
  labs(x = "", y = "Proportion de fiches métiers contenant ''données'' par corps") +
  coord_flip() +
  theme_classic() +
  theme(legend.position = "none") +
  scale_fill_manual(values = brewer.pal(5, "YlGnBu")) +
  scale_y_continuous(labels = scales::percent, limits = c(0,1))
```

On constate que la proportion de métiers liés aux données varie en même temps que l'ordre hiérarchique : elle est plus grande pour les corps ayant le plus de missions d'encadrement.

## Liste des 11 métiers dont l'intitulé contient l'expression "données"

```{r 11_metiers}  
intitule_TRUE <- denombrement %>%
  filter(denombrement$referens_intitule >0 | denombrement$referens_metiers >0)

intitule_filtered <- data_filtered %>%
  filter(Id %in% intitule_TRUE$Id) %>%
  mutate(Id = as.character(Id),
         referens_cs=factor(referens_cs, levels = ordre_corps)) %>%
  left_join(data_filtered %>% select(Id, somme), by = "Id") %>%
  select(referens_intitule, referens_metiers, bap, referens_fap, referens_cs) %>%
  group_by(bap) %>%
  arrange(referens_cs, .by_group = TRUE)
```

```{r intitule_filtered, echo = FALSE, results ='asis'}
kable(intitule_filtered, caption = "Métiers incluant le terme 'données' dans leur intitulé")
```

## Métiers qui concentrent le plus le terme "données"

On classe les métiers qui concentrent le plus le terme "données" et on affiche ceux où le terme apparaît 15 fois ou plus :

```{r top_metiers, results ='asis'}
top_metiers <- data_filtered %>%
  filter(somme >= 15) %>%
  arrange(desc(somme)) %>%
  select (referens_intitule, bap, referens_fap, referens_cs, somme)

kable(top_metiers, caption = "Métiers incluant au moins 15 fois le terme 'données'")
```

On constate que ce sont beaucoup de métiers AI, beaucoup en soutien à la recherche. Hypothèse : on a vu que les corps IE et IR possèdent proportionnellement plus de métiers liés **aux** données, mais est-ce que les corps ATRF, TECH et AI possèdent proportionnellement plus de métiers **des** données (c'est-à-dire où le terme apparaît le plus fréquemment) ?

# TO DO

## Boxplot de la distribution des fiches métiers par corps

```{r boxplot_corps, results ='asis'}
data_filtered %>%
      mutate(referens_cs=factor(referens_cs, levels = ordre_corps)) %>%
  ggplot(aes(x = referens_cs, y = somme, color=referens_cs)) +
    geom_boxplot()+
  geom_jitter(shape=16, position=position_jitter (0.2)) +
    labs(x= "Corps", y = "Nombre d'occurrences", color="Corps")+
  theme(legend.position = "none")
```

## Regarder les métiers où "données" apparaît dans facteur_d_evolution_moyen_terme

```{r evolution_metiers, results ='asis'}
evolution_metiers <- data %>%
  filter(Id %in% denombrement$Id) %>%
  filter(denombrement$referens_facteur_d_evolution_moyen_terme >0) %>%
  mutate(Id = as.character(Id)) %>%
  left_join(denombrement %>% select(Id, somme), by = "Id")

kable(evolution_metiers, caption = "Métiers incluant le terme 'données' dans les facteurs d'évolution à moyen terme")
```

## Regarder les métiers où "données" apparaît comme "intitulé précédent" et a disparu de l'intitulé actuel

```{r suppression_metiers, results ='asis'}
suppression_metiers <- data %>%
    filter(Id %in% denombrement$Id) %>%
    filter(denombrement$referens_intitule_precedent >0) %>%
    filter(denombrement$referens_intitule == 0) %>%
  mutate(Id = as.character(Id)) %>%
  left_join(denombrement %>% select(Id, somme), by = "Id") %>%
  arrange(desc(somme)) %>%
  select(referens_intitule, bap, referens_fap, referens_intitule_precedent, referens_cs) %>%
  group_by(bap)

kable(evolution_metiers, caption = "Métiers dont l'ancien intitulé incluait le terme 'données' mais pas l'intitulé actuel")
```

## Afficher le terme "données" en kwic (keyword-in-context) et représenter son voisinage lexical (qualificatifs, verbes relatifs à des processus managériaux…)

## Répéter les étapes avec le terme "archives"